【裁判字號】    90,上更(二),122
【裁判日期】    901107
【裁判案由】    損害賠償
【裁判全文】
臺灣高等法院民事判決  九十年度上更(二)字第一二二號
      上  訴  人  乙○○
      被上訴人    宏仁建設股份有限公司
      代  理  人  甲○○
右當事人間損害賠償事件，上訴人對於中華民國八十四年十一月二十二日臺灣板橋地
方法院八十四年度訴字第五三一號第一審判決提起上訴，經最高法院第二次發回更審
，上訴人並為訴之追加，本院判決如左：
    主      文
上訴及追加之訴均駁回。
第二審（包括追加之訴部分）及發回前第三審訴訟費用由上訴人負擔。
    事      實
甲、上訴人方面：
  一、聲明：
    (一)原判決廢棄。
    (二)右廢棄部分，被上訴人應連帶給付上訴人新台幣（下同）四百四十七萬八千九
      百四十一元，及自民國八十三年七月十四日起至清償日止按年息百分之五計算
      之利息。
    (三)願供擔保請准宣告假執行。
    (四)歷審訴訟費用由被上訴人負擔。
  二、陳述：除與歷審判決記載相同者外，補陳：
    (一)上訴人所提出之售屋廣告（上證一）與售屋廣告平面圖（上證二）均屬兩造契
      約內容之一部分：
      緣上訴人非常重視公共休閒設施、安全設施之有無，並視為是否購買系爭房地
      之重要參考依據，故購買系爭房地之初，被上訴人之現場銷售人員林鳳珠提出
      「售屋廣告平面圖」與「售屋廣告圖」，以具體之文字與圖示併用方式向上訴
      人解說後，上訴人始同意簽訂系爭房地買賣契約書，則系爭售屋廣告圖與售屋
      廣告平面圖自為促成上訴人簽約之重要文件，屬於系爭契約內容之一部分。至
      被上訴人所提出之售屋平面圖（被上證一）影本，並非當初兩造洽談時提出之
      文件，亦與當初洽談時被上訴人所提出之售屋廣告平面圖（上證二）不符，上
      訴人否認其為真正。再證人林鳳珠所謂：「以售屋平面圖為準」，係指由於有
      二種不同之廣告圖，經林鳳珠告知係部分設施變更設計（非系爭公共休閒設施
      、安全設施有變更）之故，變更設計部分，則以新建照號碼所為之售屋廣告平
      面圖為準，而有關系爭售屋廣告圖與售屋廣告平面圖上之公共休閒設施、安全
      設施之約定內容並未有任何變更，自當均屬兩造契約內容之一部。
    (二)被上訴人無法就系爭公共休閒設施、安全設施為合乎債務本旨之給付：
      1.依系爭房屋預定買賣契約書第一條第一項及土地預定買賣契約書第一條之約
        定，可知上訴人買受之房屋包括陽台、平台、露台、雨遮及分擔之公共設施
        面積，及系爭建物之基地持分，且依桃園縣政府桃園地政事務所八十五年十
        二月三十一日桃地二字第七七五七號函覆說明「該開放空間面積皆已記入第
        一層樓板面積」，更可確認系爭中庭花園、親子教室等設施及其基地持分為
        上訴人買賣之標的物。惟查被上訴人所交付之私有「中庭花園」，竟只是廣
        場式開放空間上之綠化設施，供不特定之多數人隨時任意出入使用，實不合
        乎其債務本旨之給付。
      2.依桃園縣政府工務局八十四年十月十二日桃縣工建（戍）字第九三四八號函
        及桃園縣政府八十五年六月十三日八五府工建字第九九一九一號函，可知系
        爭建物之中庭花園位於開放空間用地上，依法須二十四小時開放供不特定之
        公眾通行或使用，非屬社區全體住戶之私有花園。另警衛中心位於開放空間
        用地上，係屬違建，業經工務局依法通知拆除在案；至於交誼中心、桌球室
        、健身房、韻律室及親子教室等設施位於開放空間用地上，係屬違規使用，
        非屬社區全體住戶私用之ＶＩＰ設施，且該違規場所係頂蓋型開放空間，依
        法不得申請變更使用。故被上訴人所施作之前述各項設施均屬違章建築，有
        致使用人遭受處罰及隨時遭主管機關命令拆除之可能，且無法補辦建築執照
        及使用執照，又警衛中心既非合法將遭拆除，其中設置與社區安全息息相關
        之各項監視系統、自動化系統、偵測及通報系統等自無法發揮其應有之效用
        與價值。換言之，被上訴人於廣告中刻意隱瞞原始建照中並無上開設施之規
        劃，嗣後之增建乃違反建築法令之行為，其根本無法給付如其廣告所述具優
        良生活及安全品質之社區環境，是無論被上訴人係以何種建材設置上開設施
        ，均難謂係合乎債務本旨之給付。
      3.被上訴人辯稱：只要將圍牆拆除，會議室等設施即可成為合法設施；警衛中
        心如以玻璃製、木製或鋁製均合於契約規定云云，不足採信。蓋警衛中心乃
        「廣場式開放空間」上之違建，無論用鋼筋水泥、玻璃、木頭或鋁製均屬違
        建，必遭強制拆除無疑，且該違建在不得接水接電，無電力之情形下，自無
        法達到所謂中央警衛系統、監視系統、建築物自動化系統及各戶安全設備之
        系統連線功能。另主管機關並未核准被上訴人在會議室等設施之頂蓋式開放
        空間搭蓋任何「牆壁」建築物，或將該等供公眾通行之頂蓋式開放空間移作
        桌球室、韻律室等之用，故該等設施確為非法之遊憩設施。又若會議室、桌
        球室、健身房、韻律室等設施無圍牆，而任由桌椅、運動器材等風吹雨打、
        日曬雨淋的話，如何能稱得上所謂尊貴及專用性質之「室內ＶＩＰ設施」？
    (三)上訴人受被上訴人不實廣告之詐欺，陷於錯誤而購買與自己本意不符之系爭房
      地，已於八十四年十二月一日依法向被上訴人為撤銷買賣契約之意思表示。系
      爭契約既已撤銷，被上訴人受領價金即無法律上之原因，爰依民法第一百七十
      九條、第一百十三條、第一百十四條第二項規定，請求被上訴人返還其所受之
      價款。又被上訴人以不實廣告故意詐欺上訴人，不法侵害上訴人之自由意思，
      致上訴人陷於錯誤而購買系爭房地，行為違反保護消費者之公平交易法，爰依
      民法第一百八十四條第一項前段、後段或第二項規定，訴請被上訴人負侵權行
      為損害賠償責任。
    (四)被上訴人提出之系爭公共休閒設施、安全設施為不合法之違建，致使用人遭受
      處罰及隨時遭拆除之可能，依民法第二百三十五條規定，非屬合乎債務本旨所
      為之給付，不生提出之效力。又因上開設施之違建或違規使用業經桃園縣政府
      函覆確認依法不得申請變更使用，而屬無法補正之給付不能。上訴人係以買受
      具有系爭公共休閒設施與安全設施之房屋為訂約之目的，被上訴人既有可歸責
      於己之事由，無法履行交付上開設施於上訴人之義務，故被上訴人縱將上訴人
      承購之房地交付上訴人，對於上訴人而言亦無利益，依民法第二百二十六條第
      二項規定，上訴人自得拒絕該部分之給付，並得依民法第二百五十六條規定，
      以九十年五月二十一日準備書狀之送達向被上訴人為解除契約之意思表示，及
      依同法第二百五十九條、第二百六十條規定，請求被上訴人返還其所受領之買
      賣價金及上訴人所支出之履約費用。
    (五)本件上訴人之請求權基礎，除給付不能解除契約之回復原狀請求權外，尚有不
      當得利返還請求權、侵權行為損害賠償請求權，故被上訴人於本件訴訟中無主
      張同時履行抗辯權之理。被上訴人為專業之房屋建設公司，明知系爭房屋並未
      規劃系爭公共休閒設施及安全設施，仍圖一己之私，以不實廣告之詐欺行為故
      意使上訴人陷於錯誤而購買系爭房地，並基於取得非法利益之目的而給付系爭
      房地，其給付自具有不法原因，則依民法第一百八十條第四款之規定，被上訴
      人不得以不當得利之規定請求上訴人返還系爭房地；縱被上訴人依解除契約後
      互負回復原狀義務主張同時履行抗辯權時，依「行使權利不得主張自己不法情
      事」之同一法理，亦應類推適用民法第一百八十條第四款規定排除被上訴人之
      同時履行抗辯權，故被上訴人仍不得請求上訴人返還系爭房地。
  三、證據：除援用歷審提出之證據外，補提：
    (一)售屋廣告圖一份；
    (二)售屋廣告平面圖一份；
    (三)房屋與土地預定買賣契約書一份；
    (四)桃園縣政府與桃園縣政府工務局通知單五份；
    (五)桃園縣桃園地政事務所函一份；
    (六)認證書一份；
    (七)臺灣板橋地方法院八十四年度訴字第五三一號判決八十四年十月四日庭訊筆錄
      一份；
    (八)住戶受害資料四十四份；
    (九)本院八十五年度上字第二六九號判決於八十五年七月十二日庭訊筆錄二份；
    (十)向日癸大樓第一屆住戶管理委員會之聲明書一份等為證；
    並聲請向財政部台灣省北區國稅局三重稽徵所函查被上訴人是否已為清算與決算
    之申報之事宜。
乙、被上訴人方面：
  一、聲明：
    (一)上訴駁回。
    (二)歷審訴訟費用由上訴人負擔。
  二、陳述：除與歷審判決記載相同者外，補陳：
    (一)被上訴人僅依系爭契約及被上訴人提出之售屋平面圖（被上證一）負給付義務
      ，系爭售屋廣告業經鈞院八十八年度上更(一)字第五○○號判決予以認定非系爭
      契約之內容，最高法院九十年度台上字第五五五號判決意旨對此亦無意見。故
      系爭售屋廣告並非系爭買賣契約之一部分，僅屬「要約誘引」性質，上訴人不
      得據為任何主張。
    (二)被上訴人於系爭買賣契約書及系爭售屋平面圖上並未聲明或註記警衛室、桌球
      區、健身區、韻律區等設施其外圍要做隔間，亦未聲明要用鋼筋水泥建造隔間
      ，被上訴人以鋼筋水泥建造警衛室之隔間及於桌球區等遊憩區加建一隔間矮牆
      ，係為求全體住戶之利益及堅固起見才「額外」斥資加建，此為被上訴人額外
      之給付，被上訴人不得再得寸進尺要求被上訴人提供有使用執照之合法建物，
      更不能以此加建部分指為違建而作為受有損害之理由。
    (三)系爭房屋買賣契約書第三條已特別約明「本棟建築物依開放空間獎勵辦法設計
      」，故依開放空間獎勵辦法之本旨，系爭中庭花園即非專屬住戶使用甚明。又
      系爭中庭花園之土地乃法定空地，由全體住戶分擔，並非系爭契約第一條之公
      共設施面積。系爭房屋買賣契約書第一條第一款上訴人所買受分擔之公共設施
      面積，係指一般所稱之大公（含系爭頂蓋型開放空間）及小公之建坪面積而言
      。至於系爭親子教室、交誼中心、健身房、桌球室等遊憩設施為被上訴人興建
      與系爭集合住宅買受受人之附贈品，且係以二次施工方式為之，上訴人對此於
      訂約時即明知且同意之，自不得再為爭執。
    (四)系爭房屋買賣契約書第二十三頁所稱之「警衛中心」即「警衛室」，與系爭售
      屋廣告圖上之守望相助崗哨不容混為一談，廣告上之崗哨並未分擔公設面積，
      有被上訴人提出之桃園縣桃園地政事務所建物測量成果圖上無崗哨之登載可稽
      。又被上訴人已確實履行系爭房屋買賣契約書附件二所載安全系爭之中央警衛
      系統，而警衛崗哨雖設於系爭建物之外，係被上訴人為求社區管理便利而統一
      為之，且系爭房屋買賣契約亦未規定警衛崗哨須設於建物之內，故此部分並無
      給付不能之情事。
    (五)縱認上訴人解除系爭契約或是撤銷系爭契約為有理由，被上訴人依民法第二百
      六十四條規定行使同時履行抗辯權，請求上訴人返還系爭房地與被上訴人。又
      刑事判決已確認被上訴人並無詐欺上訴人之事實，則本件亦無民法第一百八十
      條第四款所規定之情形。
  三、證據：除援用歷審提出之證據外，補提：
    (一)售屋平面圖一份；
    (二)臺灣臺北地方法院八十五年度自字第四一號、本院八十五年度上易字第二五五
      七號刑事判決各一件；
    (三)現場照片數幀；
    (四)桃園縣桃園地政事務所建物測量成果圖一份等為證。
丙、本院依職權調閱臺灣臺北地方法院八十五年度自字第四一號上訴人自訴甲○○詐
    欺等案件全卷（下簡稱甲○○詐欺刑案）；並函臺灣板橋地方法院查詢被上訴人
    有無呈報清算人及是否清算完結等事宜。
      理    由
甲、程序方面
  一、參照公司法第二十四條至第二十六條規定，解散之公司除因合併、破產者外，
      應行清算，於清算時期之範圍內，得為了結現務及便利清算之目的暫時經營業
      務，視為尚未解散，可見法人因解散並將清算事務處理完畢後，法人格始歸消
      滅。查本件被上訴人宏仁建設股份有限公司（下簡稱宏仁公司）雖已解散，惟
      其後並未進行清算程序，亦未向臺灣板橋地方法院呈報清算人或呈報清算完結
      之情，業據本院查詢明確，有該院九十年七月十六日板院通民科字第三八九六
      九號函在卷可稽（本院卷(一)第一三九頁），縱令被上訴人宏仁公司於八十六年
      十二月十九日向財政部臺灣省北區國稅局提出八十六年營利事業所得稅清算、
      決算申報書，惟該時兩造間已有本件訴訟，堪認被上訴人宏仁公司僅在營利事
      業所得稅之稅務上申報結算，尚難認其於實際上業已進行清算程序了結現務，
      法人格並未消滅，故被上訴人宏仁公司仍具有當事人能力甚明。上訴人指陳：
      被上訴人宏仁公司已無當事人能力云云，尚有誤解。
  二、上訴人於本審進行中，主張本件買賣契約有給付不能之情況，基於民法第二百
      五十六條規定解除契約，並以九十年五月二十一日準備書狀之送達向被上訴人
      為解除契約之意思表示，爰追加依民法第二百五十九條、第二百六十條規定為
      請求權基礎，訴請法院為同一聲明之判決，而有訴訟標的追加之情況，因上訴
      人所為訴之追加與起訴主張之基礎事實均為同一，則依民事訴訟法第四百四十
      六條第一項但書規定，上訴人所為訴之追加，應予准許。
乙、實體方面
  一、上訴人起訴主張：伊於民國八十二年四月間見被上訴人推出之預售房屋廣告，
      其上登載於桃園縣桃園市興建房屋之公共設施附設有親子教室、交誼中心、健
      身房、桌球室、中央安全監控中心及陽光花園等，上訴人因而向被上訴人宏仁
      公司預購其中之桃園縣桃園市○○街二○巷二七號九樓房屋及向被上訴人甲○
      ○購買坐落之基地應有部分。詎於八十三年五月間交屋後，伊發現被上訴人設
      置之遊憩設施，均在政府規定之開放空間用地上；另中庭花園開放供公眾使用
      ，而非屬集合住戶私用；被上訴人興建之會議室、桌球室、健身房、韻律室、
      親子教室等公共設施，均屬開放空間範圍經被上訴人加蓋圍牆而以違規使用，
      警衛中心亦屬違建，均將遭主管機關拆除，即被上訴人興建之系爭集合住宅顯
      與廣告所載不符，違反公平交易法第二十一條第一項及消費者保護法第四條規
      定，而有詐欺行為，伊已於八十四年十二月一日向被上訴人為撤銷買賣契約之
      意思表示。伊爰依公平交易法第三十一條、第三十二條、民法第一百八十四條
      侵權行為、民法第二百二十六條給付不能等規定，請求被上訴人連帶賠償損害
      ，並依不當利之法律關係請求返還伊所付之價金等情，請求判令被上訴人連帶
      給付四百三十六萬元、購買系爭房屋支出之費用十一萬八千九百四十一元，合
      計四百四十七萬八千九百四十一元，及自八十三年七月十四日起算之法定遲延
      利息等情（上訴人於原審起訴時，原請求被上訴人連帶給付伊八百三十一萬零
      四十元及自八十四年九月十一日起算之法定遲延利息，經原審駁回提起上訴後
      ，本院更審前減縮訴之聲明如上。又上訴人於最高法院此次發回更(二)審時，另
      追加主張：本件有給付不能之情況，爰以九十年五月二十一日準備書狀之送達
      向被上訴人為解除契約之意思表示，依同法第二百五十九條、第二百六十條規
      定，請求判令被上訴人連帶返還上開數額及利息）。
      被上訴人則以：廣告僅係「要約引誘」，並非系爭契約內容之一部分。中庭花
      園之土地乃法定空地，自應由全體住戶分擔，且中庭花園本非專屬住戶使用，
      此為開放空間獎勵辦法之本旨，已於契約中明訂。另上訴人如特別重視親子教
      室、交誼中心、健身房、桌球室及陽光花園等各項遊憩設施，為何未記明於契
      約書內。又上訴人取得之房地所有權及坪數並無短少，上開各項遊憩設施亦均
      已設置，並經社區管理委員會簽收，上訴人究受有多少損害，未見其舉證證明
      。上開遊憩設施乃渠等興建系爭集合住宅時贈與買受人之額外給付，係「過剩
      給付」，伊僅承諾以二次施工方式為之，此為上訴人訂約時明知及同意，上訴
      人自不得再為爭執；退步縱認上開遊憩設施並非附贈品，因該等設施非系爭契
      約之主要標的物，不發生給付不能之問題，上訴人請求損害賠償為無理由。上
      訴人居住於系爭房地五、六年之久，嗣又已出賣予第三人，茲又再向被上訴人
      主張解除契約及撤銷契約，並請求返還價金，如仍准許，顯失公平。再縱認上
      訴人解除系爭契約或是撤銷系爭契約之意思表示有理由，伊依民法第二百六十
      四條之規定主張同時履行抗辯權等語，資為抗辯。
  二、經查上訴人於八十二年四月三十日與被上訴人宏仁公司簽訂「房屋預定買賣契
      約書」，與被上訴人甲○○簽訂「土地預定買賣契約書」，約定由上訴人向被
      上訴人宏仁公司購買於桃園市○路段一五三七地號上興建之「向日葵陽光城市
      」Ａ棟九樓房屋（其後門牌編訂為桃園縣桃園市○○街二○巷二七號九樓），
      向被上訴人甲○○購買上開房屋坐落之基地應有部分，房屋價款為一百三十一
      萬元，土地價款為三百零五萬元，上訴人業已繳交全部款項，被上訴人已將系
      爭房地之所有權移轉登記予上訴人，被上訴人並於八十三年五月二十一日交付
      系爭房屋與上訴人等情，有房屋及土地預定買賣契約書、協議書、建築改良物
      所有權狀、土地所有權狀各一份在卷可稽（原審桃園卷第十六至廿五、四三至
      四五頁），並為兩造所不爭執，應堪信為真實。
  三、上訴人主張：被上訴人宏仁公司於預售系爭房屋之廣告上登載公共設施附設有
      親子教室、交誼中心、健身房、桌球室、中央安全監控中心及陽光花園等設施
      ，於交屋後始發現上開遊憩設施設置於政府規定之開放空間用地內，乃經被上
      訴人宏仁公司加蓋圍牆而成，係違規使用，警衛中心亦屬違建，隨時會遭拆除
      ；另中庭花園竟非屬全體住戶使用，而必須開放供公眾使用，被上訴人宏仁公
      司之廣告不實，違反消費者保護法第四條、公平交易法第廿一條等規定，而有
      詐欺、侵權行為、給付不能之情事等語，業據提出廣告圖（本院上訴卷之編號
      四外放證物，即本院卷上證一）、現場照片多幀（原審桃園地院卷十六至三八
      頁）等件為憑，惟均為被上訴人所否認。為明瞭本件有無上訴人指陳之廣告不
      實、詐欺、給付不能，應先予探討：上訴人與被上訴人宏仁公司之房屋買賣內
      容為何？被上訴人宏仁公司銷售廣告時提出之廣告圖，是否為兩造房地買賣契
      約內容之一部分？經查：
    (一)本件上訴人與被上訴人宏仁公司、甲○○簽訂買賣契約係在八十二年四月三十
      日，而消費者保護法於其後之八十三年一月十一日始公布施行，是系爭房地買
      賣契約簽訂時尚無消費者保護法，故本件買賣契約自無消費者保護法之適用甚
      明。而廣告係於消費者保護法實施後，始於第二十二條明定廣告視為契約之一
      部分，惟於該法實施前，廣告依通說仍認為僅有要約引誘之性質，此時應視當
      事人是否就廣告內容進行磋商，並以言詞或書面約定者，始能認為廣告為契約
      內容之一部分。
    (二)上訴人雖陳稱：伊因信任廣告上標榜系爭社區之休閒及安全系統完備，為一良
      好之生活環境，始願購買系爭房屋，若無該設施，系爭建案即無特色，伊根本
      不可能購買。廣告內容確為促成伊簽約之重要文件，廣告確為兩造間買賣契約
      之內容等語（本院卷第十五頁）。惟審酌上訴人於更審前本院審理時自承：「
      被上訴人於八十二年間銷售之房屋，都是用『售屋平面圖』（即本院卷上證二
      ）對消費者加以解說者，並未使用『售屋廣告圖』。：：：林鳳珠所以會特別
      交付卷內的『售屋廣告』給乙○○，就是因為當時乙○○看不懂『售屋平面圖
      』上韻律室、親子教室、交誼廳及健身房等圖形標示，惟恐被騙，林鳳珠才拿
      出售屋廣告，並將『室內ＶＩＰ設施』等文字指給乙○○看。當時我們還問林
      鳳珠為什麼有二種不同的廣告圖，林鳳珠還告訴我們說：『因為是有部分設施
      變更設計的緣故，所以還是以售屋平面圖上的設計為準』」等語（本院上訴卷
      第二六二頁反面），證人林鳳珠於被上訴人甲○○被訴詐欺刑案第二審中證陳
      ：「乙○○買時是半成屋，結構體已完成，賣屋時我以建築藍圖、平面圖介紹
      予客戶，如附在原審卷之八十五、八十六頁：：：」云云（詐欺刑案第二審卷
      第一七二頁反面），而附於詐欺刑案第一審卷內第八五頁即為上訴人於本審提
      出之上證二「售屋平面圖」，二者所陳相符，應堪採信。是上訴人於訂約前發
      現廣告圖與售屋平面圖並不相同，惟仍願以售屋平面圖之記載為契約內容與被
      上訴人宏仁公司訂立房屋買賣契約，益徵售屋平面圖始為本件房屋買賣契約內
      容之一部分，廣告非屬契約內容之一部分。雖上訴人再三強調廣告圖為促成伊
      簽約之重要內容云云，並舉買戶何傑、鄭伊麗、張榮福及其餘買戶多人之問卷
      調查報告表以資證明（原審外放證物），惟按他人與被上訴人宏仁公司間之磋
      商及約定無從逕行據為兩造間之約定，且證人林鳳秋證述：「當初上訴人來買
      時沒有特別強調公共設施」云云（本院上訴卷第一六一頁），上訴人雖否認證
      人林鳳秋之證言真正，惟上訴人並未積極舉證證明其曾以言詞或書面強調廣告
      之重要性而將之作為契約內容，仍難認廣告為系爭房屋買賣契約內容之一部分
      。
    (三)系爭房屋買賣之內容究為如何？
      １依兩造簽訂之房屋預定買賣契約書第一條約定，可知：上訴人向被上訴人宏
        仁公司購買「向日葵陽光城市」Ａ棟九樓房屋（三十四．０一坪），而房屋
        之所有權內容包括陽台、平台、露台、雨遮及分擔之公共設施面積。又依房
        屋預定買賣契約書第三條載明：「系爭建築物依開放空間獎勵辦法設計其屬
        開放空間範圍之公共設施，依政府規定使用之，其餘空地由乙方（指被上訴
        人宏仁公司）整體規劃設置中庭花園等公設，供全體住戶使用，並移交本大
        樓管理委員會維護管理」等語，而被上訴人係依照內政部訂頒「未實施容積
        管制地區綜合設計鼓勵辦法」設計建造本棟建築物，依上開鼓勵辦法第七條
        規定：依本辦法設計之建築物應留設之開放空間有效總面積不得少於法定空
        地面積之百分之六十，足見開放空間坐落之基地應在本棟建築基地留設之「
        法定空地」內，由全體住戶按比例分擔應有部分，惟本棟建築物留設之開放
        空間，包括公共設施及設施以外之中庭花園均應常時開放供公眾通行及休憩
        ，為公眾周知之理，故上開第三條後段之「中庭花園等公設供全體住戶使用
        」，即應解釋為「非專供全體住戶使用」，另仍須開放供公眾通行及休憩始
        可，故上訴人認系爭中庭花園應專屬全體住戶使用，實係忽略前段揭櫫之開
        放空間性質，容有誤解。另參酌上訴人提出之桃園縣桃園市地政事務所八十
        五年十二月三十一日函覆（本院卷上證五）：「二、系爭建物：：：依其使
        用執照記載該開放空間面積皆已計入第一層樓地板面積。三、：：：本案開
        放空間以共同使用辦法尚無違誤」云云，亦可知開放空間之公共設施（地上
        物），亦由全體住戶按比例分擔面積。
      ２針對系爭建築物開放空間之休憩設施，亦據被上訴人宏仁公司之銷售人員林
        鳳珠向上訴人說明，此由該證人於刑案第一審證陳：「我當初說有開放空間
        ，我們有警衛室：：：遊樂設施本來是大樓裡面是放在一樓」（該卷第一四
        七頁反面），於本院前審時證稱：「合約書上有『Ｘ』的即是警衛室等公共
        設施」、「問：買賣契約後附圖打四個『Ｘ』是何意？答：現為遊憩設施中
        心」等語（本院上訴卷第一六一頁反面、一六二頁），並有房屋買賣契約書
        後附之「一樓平面圖」可參（編號二之本院上訴案件之外放證物），再輔以
        上訴人陳述林鳳珠以「售屋平面圖」向伊說明前開休憩公共設施，足認兩造
        確以言詞約定於開放空間內設置會議室、桌球室、健身房、韻律室、親子教
        室等休憩設施及警衛中心，應屬本件房屋買賣契約內容之一部分。雖被上訴
        人於本審中，爭執「平面圖」應指契約書後附者，而非上訴人所提之上證二
        「售屋平面圖」，惟參酌證人林鳳珠之證詞已堪認定上開公共設施及警衛中
        心為本件房屋買賣契約內容之一部分，故被上訴人仍予爭執，殊不可採。
      ３第查有關系爭社區開放空間內設置之會議室、桌球室、健身房、韻律室、親
        子教室等休憩設施、警衛中心等項，應如何建造？遍觀上訴人與被上訴人宏
        仁公司簽訂之房屋買賣契約書內並未明文約定，另售屋平面圖上亦無註明，
        上訴人之夫李允仲於甲○○被訴詐欺刑案第一審中陳明：「他只是拿售屋平
        面圖時說是會蓋，但沒有說明是否用鋼筋水泥」云云（刑案第一審卷第七十
        頁反面），核與證人林鳳珠證稱：「並沒有說要以鋼筋水泥建造」（本院上
        訴卷第一六四頁）、證人即另一買戶莊柏燦證陳：「（問：當初這些公共設
        施有無說要以鋼筋水泥建築？）當初沒有特別註明」（本院上訴卷第一五九
        頁）、證人即另一買戶鄭伊麗結證：「（問：遊憩設施有無說要以鋼筋水泥
        製造？）當初我們沒有注意到此」（本院上訴卷第一六０頁反面）云云相符
        ，應堪採信，足認兩造並未以言詞或書面就開放空間內之公共設施應如何建
        造予以約定。
  四、就上訴人指摘：被上訴人宏仁公司提出之廣告不實，有違消費者保護法第四條
      、公平交易法第二十一條之情事云云。查被上訴人宏仁公司提出之廣告圖（編
      號四之本院上訴卷外放證物，即本院上證一）上載明系爭之向日葵大樓建物為
      十五棟十六層「開放空間」，八百坪陽光花園中庭，室內ＶＩＰ設施「里仁交
      誼中心、小牛頓親子教室、排行榜撞球場、亞歷山大健身房、瑪丹娜韻律室、
      中央安全監控中心」等語，其後亦確於系爭社區之開放空間內設置會議室、桌
      球室、健身房、韻律室、親子教室等休憩設施，並予加蓋圍牆使用，被上訴人
      另設有警衛中心及中庭花園等情，此有兩造提出之現場照片多幀（編號一之原
      審外放證物，本院卷第五八至六一頁）、桃園縣政府數次函覆在卷可按（本院
      卷上證四），並為兩造所不爭，應堪採信。惟查兩造並未約定就開放空間內之
      休憩設施應如何建造，則被上訴人宏仁公司確已設置上開設施，現實上供全體
      住戶使用，並設置警衛中心運作中，亦有被上訴人提出之最新現場照片可參（
      本院卷第五八至六一頁），足認被上訴人宏仁公司就開放空間內公共設施提出
      給付，並已達通常使用之狀況；另廣告圖中並未記載「中庭花園專屬全體住戶
      使用」之字詞，則系爭社區內開放空間內之休憩設施與中庭花園既已設置，核
      與廣告所載並無不符，應無上訴人所指廣告不實可言。公平交易委員會雖於（
      八五）公處字第０四號處分書（本院卷上訴人之附件二）中認定被上訴人宏仁
      公司於廣告上就公共設施為虛偽不實及引人錯誤之表示及表徵，惟本院依法獨
      立認定，不受上開處分之拘束。縱被上訴人設置之上開設施業經桃園縣政府表
      明屬違規使用或係違建，函令恢復原核准周途使用，雖據上訴人提出桃園縣政
      府之函件為憑（本院外放證物上證四），而於日後有遭主管機關強制拆除之情
      ，惟屆時上開休憩設施及警衛中心如有拆除致無法提供住戶使用者，始生被上
      訴人宏仁公司其後應對住戶負債務不履行之損害賠償責任。是故，本件並無上
      訴人所指違反消費者保護法第四條、公平交易法第二十一條之廣告不實情事，
      則上訴人依公平交易法第三十一條、第三十二條規定請求賠償廣告不實之損害
      ，顯然無據。
  五、上訴人雖指陳：被上訴人宏仁公司之廣告不實為詐欺，侵害伊之意思自由，陷
      於錯誤而簽訂本件買賣契約一節。查本件房屋買賣契約並無廣告不實之情事，
      已如前述，而上訴人前亦曾自訴被上訴人甲○○涉嫌詐欺等案件，被上訴人甲
      ○○經本院刑事庭以八十五年度上易字第二五五七號判決無罪確定在案，有臺
      灣臺北地方法院八十五年度自字第四一號、本院八十五年度上易字第二五五七
      號刑事判決為證（本院卷第五十至五七頁），此外上訴人並未舉證證明被上訴
      人宏仁公司施用任何詐術誘使其訂立系爭買賣契約；甚且，上訴人已於本院前
      審中自陳：伊已將系爭房地售與第三人（本院更(一)卷第七一頁），迄今從未言
      及出售系爭房屋時有因上開休憩設施、警衛中心乃違規使用或違建之情而受有
      損害之情。職故，上訴人指陳被上訴人宏仁公司為詐欺之侵權行為，依民法第
      一百八十四條規定訴請被上訴人負連帶賠償責任，顯非可採。
  六、上訴人另主張：伊受到被上訴人不實廣告之詐欺，已於八十四年十二月一日撤
      銷本件買賣契約，爰依不當得利之法律關係訴請返還價金云云。第按因被詐欺
      而為意思表示者，表意人固得撤銷其意思表示，此項撤銷權應於發見詐欺終止
      後一年內為之，民法第九十二條第一項、第九十三條前段定有明文；且上開撤
      銷權之除斥期間為一年，逾期撤銷權即行消滅，就此項除斥期間有無經過，縱
      未經當事人主張或抗辯，法院亦應調查認定作為判斷之依據，最高法院八十三
      年度台上字第二三八三號、八十五年度台上字第一九四一號判決足供參照。本
      件上訴人就伊受有被上訴人之詐欺而受損之情，並未舉證以明，已如前述，且
      被上訴人於八十三年五月二十一日交付系爭房地與上訴人，上訴人於本院前審
      時亦自陳：「我們是在交屋搬進去住才發現被詐欺的」云云（本院上訴卷第一
      一三頁反面），足認：上訴人對於其指摘之遊憩設施設置於政府規定之開放空
      間用地，乃違規使用，中庭花園必須開放供公眾使用等被上訴人詐欺行為，其
      於交屋後即得發見，竟遲至八十四年十二月一日始為撤銷之意思表示，顯逾前
      開規定之一年除斥期間，則上訴人所為撤銷意思表示為不合法。是故，上訴人
      基於撤銷本件買賣契約，爰依不當得利之法律關係訴請被上訴人返還價金云云
      ，洵非正當。
  七、上訴人再主張：被上訴人宏仁公司設置之上開公共設施，有無法補正之給付不
      能情形，伊爰依民法第二百五十六條規定解除本件買賣契約等語。惟依前說明
      ，上訴人與被上訴人宏仁公司並未約定前揭公共設施如何建造，故被上訴人宏
      仁公司其後設置上開休憩設施、警衛中心及中庭花園，現實上並供全體住戶使
      用，即應認已達通常效用。雖上開設施因加蓋圍牆而成違規使用或違建，將來
      縱經主管機關強制拆除警衛中心及圍牆，惟上開公共設施於拆除後是否即無法
      達到通常效用，尚有疑問；縱認此部分公共設施因桃園縣政府函覆不得申請變
      更使用，被上訴人就此部分公共設施給付不能，亦因此部分公共設施僅為系爭
      房屋買賣契約之一部分，而僅生一部給付不能由被上訴人宏仁公司負損害賠償
      責任之問題。雖上訴人強調：伊係因上開公共設施而簽訂買賣契約，縱被上訴
      人交付系爭房地亦無實益，故公共設施之給付不能令導致本件買賣契約全部給
      付不能云云，惟上訴人不僅未舉證證明確係基於前開公共設施因而簽訂本件買
      賣契約，且參以上訴人於八十三年五月二十一日交屋後尚居住數年之久，則其
      所述系爭房地之交付對伊並無實益，顯違實情；更何況，上訴人於數年前即已
      將系爭房地售予他人，迄今並無買受人因上開公共設施給付不能，而對伊請求
      損害賠償或解除契約之情，甚且上訴人於本件訴訟進行中從未提及因公共設施
      給付不能致其於出售價款上遭受任何損害，因認於上訴人將系爭房地出售後若
      仍准其解除契約，顯然有失公平。職故，上訴人主張基於給付不能而解除本件
      買賣契約，請求被上訴人返還價金一節，為無理由。
  八、綜上所述，上訴人主張依公平交易法第三十一條、第三十二條及民法第一百八
      十四條、第二百二十六條、第一百七十九條等規定，請求被上訴人連帶給付上
      訴人四百四十七萬八千九百四十一元及自八十三年七月十四日起算之法定遲邊
      利息，均屬無據，不應准許；其假執行之聲請亦失所附麗，應併予駁回。原審
      為上訴人敗訴之判決，及駁回其假執行之聲請，並無不合，上訴論旨仍指摘原
      判決不當，求予廢棄改判，為無理由，應予駁回。上訴人另於本審中追加主張
      依民法第二百五十九條、第二百六十條規定，請求被上訴人連帶返還上開數額
      及利息一節，亦為無理由，仍應予以駁回。
丙、據上論結：本件上訴及追加之訴均為無理由，依民事訴訟法第四百四十九條第一
    項、第七十八條，判決如主文。
中      華      民      國    九十      年      十一      月      七    日
                                    民事第四庭
                                        審判長法  官  李  瓊  蔭
                                              法  官  楊  豐  卿
                                              法  官  林  金  吾
右正本係照原本作成。
如不服本判決，應於收受送達後二十日內向本院提出上訴書狀，其未表明上訴理由者
，應於提出上訴後二十日內向本院補提理由書狀（均須按他造當事人之人數附繕本）
上訴時應提出委任律師或具有律師資格之人之委任狀；委任有律師資格者，另應附具
律師及格證書及釋明委任人與受任人有民事訴訟法第四百六十六條之一第一項但書或
第二項（詳附註）所定關係之釋明文書影本。
中      華      民      國    九十      年      十一      月      七    日
                                              書記官  張  淑  芳
附註：
民事訴訟法第四百六十六條之一（第一項、第二項）：
對於第二審判決上訴，上訴人應委任律師為訴訟代理人。但上訴人或其法定代理人具
有律師資格者，不在此限。
上訴人之配偶、三親等內之血親、二親等內之姻親，或上訴人為法人、中央或地方機
關時，其所屬專任人員具有律師資格並經法院認為適當者，亦得為第三審訴訟代理人
。


司法院資訊處製作；財團法人民間司法改革基金會備份。
